【裁判字號】    97,訴,701
【裁判日期】    980109
【裁判案由】    侵權行為損害賠償
【裁判全文】
臺灣臺南地方法院民事判決               97年度訴字第701號
原        告    丙○○
兼法定代理人    丁○○
法定代理  人    乙○○
被        告    甲○○
上列當事人間請求侵權行為損害賠償事件，原告於刑事程序提起
附帶民事訴訟，經本院刑事庭裁定移送前來，本院於民國97年12
月31日言詞辯論終結，判決如下：
    主      文
被告應給付原告丁○○新台幣壹拾萬壹仟伍佰玖拾元，給付原告
丙○○新台幣貳仟捌佰玖拾元，及均自民國九十六年十二月二十
一日起至清償日止，按週年利率百分之五計算之利息。
原告其餘之訴駁回。
訴訟費用由被告負擔七分之一，餘由原告負擔。
    事實及理由
一、原告起訴主張：
  (一)被告於民國95年11月29日19時25分許，駕駛車牌號碼BM5-80
    9號重型機車，沿臺南市○○路○段由南向北行駛，行經前開
    路段60巷巷口時，本應注意裝載貨物應綑紮結實，而依當時
    情形，又無不能注意之情事，被告甲○○竟疏於注意，未將
    其機車前方踏板上裝有衣物及衣架之2包塑膠袋綁紮穩固，
    嗣因下橋時重心不穩，使裝有衣架之塑膠袋鬆脫掉落1包，
    適有原告丁○○駕駛VHH-283號輕型機車後載其子即原告丙○○，沿同向車道直行，因上開突發狀況，其煞閃不及遂擦
    撞上開掉落物，人車因而滑倒在地，以致原告丁○○受有頭
    部外傷、胸壁挫傷、右拇指及左肘左膝挫傷、牙齒鬆動之傷
    害；原告丙○○受有足及趾擦傷、手指擦傷、下肢挫傷之傷
    害。被告上開行為業經台灣台南地方法院檢察署96年度偵字
    第7186號起訴，並由本院刑事庭以96年度交簡字第1583號、
    96年度交簡上字第133號判決被告過失傷害罪確定在案。
  (二)原告丁○○因上開車禍致腳傷行動不便、身體多處挫傷不適
    ，前3個月僅能進食流質食物，身體健康大受影響，遂聽從
    醫師建議補充營養品，而受傷之牙齒至今仍鬆動變形無法咬
    合咀嚼、牙神經對冷熱食物敏感酸痛而復原緩慢，經醫師診
    斷需一年觀察治療始能作牙齒矯正及復健治療，甚至請同事
    於午休時間搭載原告丁○○去坐電療椅，期對傷勢所有注意
    。而原告丙○○除腳傷外，身心亦受嚴重驚嚇及創傷。原告
    曾數次與被告調解，但被告態度惡劣言語囂張而不願賠償，
    讓原告名譽、精神數度嚴重受創，遂依民法第184條、193條
    第1項及195條請求被告賠償財產及非財產上損害。又被告雖
    抗辯原告與有過失云云，惟系爭車禍發生原因，經車禍鑑定
    委員會鑑定結果，應由被告負全部責任，故被告抗辯不可採
    。
  (三)茲將原告請求之項目及金額分述如下：
  1.原告丁○○部分：共計新台幣（下同）612,130元
    (1)醫藥費等相關支出共計117,890元：
      醫療院所看診及自購藥品16,485元：
        原告因本次車禍，於聖恩醫院就醫支出2,680元、奇美
        醫院3,295元、開元牙醫100元，並自行購入中藥、漱口
        藥水、金紅藥膏、消化酵素、營養品、護膝護肘等合計
        10,410 元。
      未來牙齒矯正及復建費101,405元：
        而原告丁○○因車禍而左膝挫傷，行動確實不便而有復
        健需要，且牙傷未癒，醫生仍建議追蹤治療仍有矯正必
        要，但因原告復原緩慢，故請求被告給付後續矯正牙齒
        及復健費101,405元。
      營養品費用13,300元：因牙齒受損，只能吃流質，醫生
        建議大量使用營養品，因此購買維他命、鈣片、高蛋白
        等補充。
      原告所支出之醫療費，於96年3月22日以前之單據已申
        請強制責任險給付，並自保險公司領得5,110元。
    (2)就醫交通費9,320元：原告丁○○確有行動不便，故搭乘
      計程車就醫確有必要。
    (3)工作損失20,410元：原告丁○○因車禍受傷療養、就醫、
      出庭等請10日休假，損及原告休假權益，因原告休假未休
      完可請領不休假加班費或保留至下年度，如休假即可請領
      休假補助，原告因本次車禍而不得不休假，被告自應負責
      賠償原告損失20,410元（計算式：月薪61,230÷30×10＝
      20, 410）。
    (4)機車修理費950元。
    (5)精神慰撫金45萬元：
      原告因傷影響身體狀況，工作之餘尚需休假就醫、出庭，
      亦影響工作效率及績效考績，原告配偶亦因此影響其生活
      、工作，而被告至今毫無悔意，致使原告精神受創、痛苦
      不堪，還購買高鈣奶粉共31,600元，因此請求45萬元精神
      慰撫金。
  2.原告丙○○部分：共計152,210元
    (1)醫藥費2,110元：含奇美醫院醫藥費910元及其他購買藥品
      之費用1,200元。但於96年3月22日以前之醫藥費支出，已
      申請強制責任險給付並受領720元。
    (2)精神慰撫金15萬元：本次車禍致使原告丙○○睡眠品質不
      好，影響其學習及發育成長，心靈受創甚鉅，故請求15萬
      元精神慰撫金。
  (五)聲明：
  1.被告應給付原告763,980元，及自起訴狀繕本送達翌日起至
    清償日止，按年息百分之5計算之利息。
  2.訴訟費用由被告負擔。
二、被告抗辯：
  (一)被告於機車前方踏板上1包裝有衣架之塑膠袋鬆脫掉落時，
    即時停在路旁欲撿拾掉落物，適有原告丁○○騎乘機車載其
    子即原告丙○○經過，按汽車行駛時，駕駛人應注意前車狀
    況，並保持安全距離，並隨時採取必要安全措施，而當時視
    距良好，並無不能注意之情事，原告未能保持安全距離，且
    車前有書包重物，因煞避不及而人車倒地，故原告亦有過失
    。
  (二)事後被告曾給原告丁○○紅包6,000元，原告丁○○並無行
    動不便之情形，僅有牙齒動搖需吃流質食物之問題，被告曾
    數次關心原告傷勢並尋求和解，惟皆遭原告以尚需評估為由
    拒絕和解。且原告要求金額過高，茲就原告請求之項目及金
    額陳述意見如下：
  1.醫藥費部分：被告同意支付原告丙○○醫藥費1,850元、丁○○2,560元，其餘證書費用及其他非屬必要醫療費用部分
    ，聖恩中醫醫療單據部分皆不予同意。而牙齒矯正及復健費
    部分，因原告丁○○已回復原狀，故此部份不應由被告負擔
    。
  2.營養費部分：依原告丁○○所提單據視之，其所購買營養品
    並無醫師處方箋，更非本次醫療所需，況且亦有買受人非原
    告之單據，故無法認定是否與原告傷勢有關，從而此部份被
    告全部不同意。
  3.就醫交通費部分：原告並無行動不便，不需搭乘計程車就醫
    ，且搭乘計程車亦非原告交通上唯一方式，原告亦未提出單
    據證明，故交通費部分被告全部不予同意。
  4.停業損失部分：所謂喪失勞動能力者，應依據專門醫生之診
    斷書及勞工保險條例第53條所定殘廢給付標準表做認定，而
    原告於本次車禍並無住院、行動不便、喪失或減少勞動能力
    情事，且原告提出之個人請假紀錄表為公務人員正常之強制
    休假，尚可支領休假補助費，故原告應無停業損失，就此部
    分被告全部不同意支付
  5.被告同意支付機車修理費950元。
  6.精神慰撫金：原告僅受輕傷，且事發之後被告亦展現誠意，
    不時關心原告傷勢，並試圖與原告和解。原告請求60萬元慰
    撫金過高，惟被告僅同意給付慰撫金原告丙○○部分1,000
    元、原告丁○○部分5,000元。
  (三)聲明：
  1.原告之訴駁回。
  2.訴訟費用由原告負擔。
三、本件系爭車禍之肇事原因部分：
  (一)經查，本件交通事故係被告於95年11月29日19時25分許，駕
    駛牌照號碼BM5-809號重型機車，沿臺南市○○路○段由南向
    北行駛，行經前開路段60巷巷口時，本應注意裝載貨物應綑
    紮結實，而依當時情形，又無不能注意之情事，甲○○竟疏
    於注意及此，未將其機車前方踏板上裝有衣物及衣架之2包
    塑膠袋綁紮穩固，嗣因下橋時重心不穩，使裝有衣架之塑膠
    袋鬆脫掉落1包，適原告丁○○駕駛VHH- 283號輕型機車後
    載原告丙○○，沿同向車道直行，因上開突發狀況，其煞閃
    不及遂擦撞上開掉落物，人車因而滑倒在地，以致原告丁○○受有頭部外傷、胸壁挫傷、左拇指及左肘左膝擦傷、牙齒
    鬆動等傷害；原告丙○○受有足及趾擦傷、手指擦傷、下肢
    擦傷等傷害，有刑事卷附台南市警察局第三分局詢問筆錄、
    道路交通事故現場圖、道路交通事故調查報告表（一）、（
    二）、奇美醫院出具之診斷證明書2紙、警察蒐證之照片21
    張可稽（本院96年度交簡上字第133號卷附警卷，下稱刑事
    卷）；按機器腳踏車附載人員或物品，應依下列規定：七、
    附載坐人、載運貨物必須穩妥，物品應捆紮牢固，堆放平穩
    ，道路交通安全規則第88條第1項第7款訂有明文。本件事故
    係因被告未妥適裝載物品，致物品掉落妨礙交通，而原告同
    向自後正常行駛而壓到物品致機車倒地，是本件事故之發生
    ，過失責任在被告，原告為正常行駛，並無肇事因素，經送
    鑑定，台灣省台南區車輛行車事故鑑定委員會亦同此意見，
    有該會函附鑑定書在卷可參（本院96年度交簡上字第133 號
    卷47頁，下稱刑事卷）。是被告之過失行為與原告受損結果
    有相當因果關係，被告自應負擔民事賠償責任。
  (二)被告雖辯稱原告未能避開掉落物品，亦有過失云云，然原告
    係在被告同向後方行駛壓到掉落物品而滑倒，已如前述，原
    告就被告車上物品之掉落，並無任何助力行為，且原告係正
    常行駛，並無任何違反交通規則之駕駛行為，則被告抗辯原
    告亦有過失云云，尚不可採。
四、按因故意或過失，不法侵害他人之權利者，負損害賠償責任
    ；汽車、機車或其他非依軌道行駛之動力車輛，在使用中加
    損害於他人者，駕駛人應賠償因此所生之損害。不法侵害他
    人之身體或健康者，對於被害人因此喪失或減少勞動能力或
    增加生活上之需要時，應負損害賠償責任；不法侵害他人之
    身體、健康者，被害人雖非財產上之損害，亦得請求賠償相
    當之金額。民法第184條第1項前段、第191條之2、第193 條
    第1項、第195條第1項分別定有明文。本件因被告之過失行
    為，致原告丁○○受有頭部外傷、胸壁挫傷、左拇指及左肘
    左膝擦傷、牙齒鬆動等傷害；原告丙○○受有足及趾擦傷、
    手指擦傷、下肢擦傷等傷害，有財團法人奇美醫院診斷證明
    書在卷可參（見警卷），則原告請求被告負損害賠償責任，
    自屬有據。茲依原告請求之項目及金額，分述如后：
    (一)原告丁○○部分：
    (1)醫藥費：
      原告主張其自95年12月7日至97年3月31日至聖恩醫院、
        奇美醫院、開元牙醫診所看診支出之費用，應由被告負
        擔等情。經查，原告丁○○至上開醫療院所看診支出費
        用，有原告提出之請求費用明細表、醫院收據在卷（卷
        30頁明細表、附民卷12－20頁收據），而原告自陳於96
        年3月22日前之所有醫療院所收據（亦即卷30頁明細表
        之第7－29項），均已提出申請強制責任險並獲理賠5,1
        10元，有原告提出之明細表與存摺影本可佐（卷30頁、
        35頁），是該部分原告自不得重複請求。
      又證明書費雖非因侵權行為直接所受之損害，惟係被害
        人為實現損害賠償債權所支出之必要費用，且係因加害
        人之侵權行為所引起，被害人是否不得請求加害人賠償
        ，自非無斟酌餘地（最高法院92年度台上字第2643、26
        53號裁判意旨參照）。然查原告因本次車禍受傷，支出
        多次證明書費（參卷21頁被告整理之醫療單據費用），
        而96年3月22日前之所有診療費含證明書費，均由強制
        責任險之明台產物保險公司理賠完畢，是認原告於96年
        3月31日支出之證明書費225元（調卷20頁右下收據）、
        96年4月13日支出之證明書費100元（調卷20頁右上收據
        ），非屬必要，不應准許。其他如明細表（卷30頁）第
        20項有30元未受保險給付（此部分被告亦同意支付）、
        第24項、31－35項之醫療費用計640元（第20項差額30
        元、24項其他費用60元、31項掛號費100元、32項其他
        費用50元、33－36項掛號費及部分負擔共400元），核
        屬正當，應予准許。
      原告另自行購入中藥一批1530元，僅有收據，然未能證
        明是否與本件車禍有關，及有無治療必要；而漱口藥水
        2,700元、消化酵素1,900元、護膝護腕4280元部分，經
        財團法人奇美醫院97年12月1日函覆病情摘要，原告雖
        有牙齒鬆動，然刷牙及使用漱口水等口腔保健日常工作
        應鼓勵每日為之（卷73頁）；根據當時急診診治情形，
        應可不需護膝、護腕使用（卷74頁），是認原告上開請
        求均非治療所必要之支出，不應准許。
      原告另主張其牙齒未來需要矯正及左膝需要復建，請求
        101,405元部分。經本院函查原告牙齒相關恢復情形，
        財團法人奇美醫院函覆病情摘要表記載：患者自述左側
        上顎正中門齒過度向下偏移，造成鄰牙間隙增大，是否
        需要齒列矯正治療，應等患齒完全復原後，再請齒列矯
        正醫師評估（卷73頁）。可認原告之牙齒矯正是否必要
        ，尚須評估，並非絕對必要，且該矯正費用若干，原告
        亦未能證明。又原告左膝係受有挫傷，並非骨折或其他
        嚴重外傷，隨時間經過即可自然復原，則原告請求將來
        之牙齒矯正費、復建費等，亦非必要，不應准許。
    (2)營養品費用13,300元：原告主張因牙齒受損，只能吃流質
      ，醫生建議大量使用營養品，因此購買維他命、鈣片、高
      蛋白等補充。經查原告所購買者，係維他命Ｂ、Ｃ等營養
      片（調卷23－25頁收據），經本院函查財團法人奇美醫院
      函覆病情摘要表記載：因左側上顎正中門齒仍有不適，建
      議咀嚼時儘量避開使用該齒以減輕負擔，與營養攝取無關
      （卷73頁），而該等營養片一般健康成人亦可自行購買食
      用，是認並非回復所必要之費用，原告請求不應准許。
    (3)就醫交通費9,320元：原告丁○○雖因本件事故受有左膝
      挫傷之傷害，然不影響其行動，是其請求就醫之交通費，
      自無必要，不應准許。
    (4)工作損失20,410元：原告丁○○主張因車禍療養、就醫、
      出庭等請10日休假，被告自應負責賠償原告損失20,410元
      云云。經查，原告丁○○服務於國稅局，為公務員，雖以
      休假方式為身體之休養，然休假係公務員之權利，以現行
      規定部分之休假天數尚須強制休假，該強制休假部分屬公
      務員之義務，則原告行使其身為公務員之權利及履行義務
      ，其月薪並未受任何影響，縱未領得不休假獎金，亦非屬
      工作損失，原告該部分之請求，自不應准許。
    (5)機車修理費950元，被告同意給付，是原告請求自屬有據
      。
    (6)精神慰撫金：
      查原告因被告之過失發生事故，而致受有頭部外傷、胸壁
      挫傷、右拇指及左肘左膝挫傷、牙齒鬆動等傷害，其牙齒
      之左側上顎正中與側門齒、左側下顎正中門齒與側門齒牙
      齒鬆動，並進行鋼絲固定及咬合調整，而影響咀嚼機能，
      有財團法人奇美醫院診斷證明書、病情摘要等可參，足認
      原告精神上受有相當之痛苦。又原告為國稅局台南市分局
      會計人員，每月薪資約6萬多元，與先生、小孩同住；被
      告為國中老師，每月薪資約5萬多元亦與妻子與小孩同住
      ，經兩造陳明在卷，是本院審酌兩造身分、地位、均為公
      務人員收入穩定、事故發生經過，與原告丁○○因本件事
      故致影響門齒之咀嚼功能，長時間無法如常人享受食物美
      味等情狀，認原告此部分請求45萬元，尚嫌過高，應核減
      為100,000元為適當，逾此範圍即不應准許。
  (二)原告丙○○部分：
    (1)醫藥費部分：
      原告主張於奇美醫院就診及購買繃帶、紗布、優碘等，被
      告就奇美醫院診療費650元、繃帶紗布114元、外傷藥膏10
      00元、優碘86元部分，均同意給付（卷57頁），而抗辯證
      明書費200元非醫療費用，然按證明書費雖非因侵權行為
      直接所受之損害，惟係被害人為實現損害賠償債權所支出
      之必要費用，且係因加害人之侵權行為所引起，已如前述
      ，是認該部分原告請求，亦屬有據，又原告95年12月23日
      於奇美醫院就診給付其他費用60元，亦認與本件事故相關
      ，原告請求給付，應予准許。然原告丙○○已領取強制責
      任險理賠金720元，是該部分不得重複受償，應予扣除，
      則此部分原告請求1,390元，自屬有據。
    (2)慰撫金部分：
      原告丙○○僅受有手腳部位之擦傷、挫傷，隨時間經過即
      可完全復原，雖有精神上痛苦，然程度輕微，本院斟酌實
      際情況，及兩造之身份、地位、經濟能力等，認為原告請
      求15萬元，尚嫌過高，應予核減為1,500元，方屬公允，
      逾此數額之請求，為無理由。
六、綜上所述，原告本於侵權行為之法律關係，請求被告給付原
    告丁○○101,590元，給付原告丙○○2,890元，及自附帶民
    事起訴狀繕本送達翌日即96年12月21日起至清償日止，按週
    年利率百分之5計算之利息，洵無不合，應予准許，逾此範
    圍之請求則無理由，應予駁回。
七、結論：本件原告之訴為一部有理由、一部無理由，依民事訴
    訟法第79條，判決如主文。
中    華    民    國    98    年    1     月    9     日
                  民事第三庭    法    官  蔡孟珊
以上正本證明與原本無異。
如對本判決上訴，須於判決送達後20日內向本院提出上訴狀，並
依民事訴訟法第77條之16繳交上訴費用。
中    華    民    國    98    年    1     月    9     日
                                書 記 官  吳幸芳


司法院資訊處製作；財團法人民間司法改革基金會備份。
